【裁判字號】    92,訴,2901
【裁判日期】    920731
【裁判案由】    返還價金
【裁判全文】
臺灣臺北地方法院民事判決                        九十二年度訴字第二九○一號
    原      告  甲○○
    法定代理人  丙○○
    訴訟代理人  乙○○
    被      告  簡文獻
    輔  佐  人  丁○○
右當事人間請求返還價金事件，本院判決如左：
    主    文
被告應給付原告新台幣陸拾萬元及自民國九十二年六月二十一日起至清償日止，按週
年利率百分之五計算之利息。
原告其餘之訴駁回。
訴訟費用由被告負擔十分之九，餘由原告負擔。
本判決第一項於原告以新台幣貳拾萬元供擔保後，得為假執行。
原告其餘假執行之聲請駁回。
    事    實
甲、原告方面：
一、聲明：
  (一)被告應給付原告新台幣（下同）六十五萬元及自起訴狀繕本送達之翌日起至清償
    日止，按年息百分之五計算之利息。
  (二)原告願供擔保請准宣告假執行。
二、陳述：
  (一)原告與被告於民國（下同）九十年八月二十二日就被告所有座落於台北縣樹林市
    ○○○段第三六九地號土地（下稱系爭土地）簽訂土地買賣契約，兩造約定由原
    告即買受人支付買賣價金八十萬元予被告，被告即出賣人則負有交付系爭土地並
    辦理所有權移轉登記予原告之義務，此有兩造所簽訂之不動產買賣契約書可稽。
    然查，契約成立後，原告依前開約定支付買賣價金予被告，並由原告法定代理人
    丙○○（惠敏法師）先後於九十年八月二十二日、同年十二月三十一日及九十一
    年三月十二日簽發即期支票共三紙，付款人均為臺灣銀行土城分行，票面金額分
    別為三十萬元、二十萬元及十萬元共六十萬元之支票予被告。惟被告於收受前開
    買賣價金後，並無法依約履行交付系爭土地並辦理所有權移轉登記，蓋系爭土地
    依據臺北縣樹林地政事務所（下稱地政事務所）九十一年十月十八日及九十一年
    十一月二十七日函可知，系爭土地因五十七年間實施都市平均地權之作業疏失，
    誤加註土城
    土地所有權狀公告註銷確定在案；是以，被告既非系爭土地之所有權人，自無法
    移轉系爭土地所有權，並辦理所有權移轉登記予原告，原告自得不負對待給付之
    義務，從而，被告自應將原告已支付之六十萬價金返還原告。
  (二)又被告雖稱，被告無法依約將系爭土地所有權移轉予原告，係因地政事務所之故
    ，與被告無涉，原告自應向其主張權利；然被告所言要無可採，蓋被告既為買賣
    契約當事人之一方，自應受兩造契約之拘束，又況前開契約僅存於原被告之間，
    與第三人地政事務所無涉，至於地政事務所就土地登記名義人發生權利主體錯置
    之結果，有無造成被告損害，及被告得否據以請求損害賠償，係被告與地政事務
    所間之情事，故被告自不得以之對抗原告。另按兩造不動產買賣契約書第七條第
    二款約定可知，被告不履行契約時，被告應將已收款項全數退還予原告並賠償適
    當之違約金，始得解除契約；是被告既已無法履行前開契約，依約自應返還價金
    予原告，且原告已於九十二年五月十九日函催被告返還前開價金，詎被告仍置之
    不理，從而，被告自應返還原告所支出之價金六十萬元，並賠償違約金五萬元，
    換言之，被告共應給付原告六十五萬元。
三、證據：提出兩造不動產買賣契約書一件、支票三紙、臺北縣樹林地政事務所函二
    件、甲○○函一件（以上均影本）等件為證。
乙、被告方面：
一、聲明：原告之訴駁回。
二、陳述：
    原告主張被告應返還買賣價金六十萬元予被告，惟被告尚未返還前開買賣價金之
    原因，係因原告並未將被告之土地所有權狀返還予被告，況且縱如原告所稱前開
    所有權狀已遭地政事務所沒收在案，惟土地所有權狀遭沒收之事由，既不可歸責
    於被告，原告應自負其責。
三、證據：被告並未提出任何證據供本院參酌。
    理  由
一、本件原告起訴主張其於九十年八月二十二日與被告就其所有座落於台北縣樹林市
    ○○○段第三六九地號土地簽訂土地買賣契約，依約被告負有交付系爭土地並辦
    理所有權移轉登記予原告之義務，契約成立後，原告依前開約定，由原告法定代
    理人丙○○（惠敏法師）先後於九十年八月二十二日、同年十二月三十一日及九
    十一年三月十二日簽發即期支票共三紙，付款人均為臺灣銀行土城分行，票面金
    額分別為三十萬元、二十萬元及十萬元共六十萬元之支票予被告，惟被告於收受
    前開買賣價金後，卻無法依約履行交付系爭土地並辦理所有權移轉登記，蓋系爭
    土地依據臺北縣樹林地政事務所（下稱地政事務所）九十一年十月十八日及九十
    一年十一月二十七日函可知，系爭土地因五十七年間實施都市平均地權之作業疏
    失，誤加註土城
    執管土地所有權狀公告註銷確定在案；是以，被告既非系爭土地之所有權人，自
    無法移轉系爭土地所有權，並辦理所有權移轉登記予原告，原告自得不負對待給
    付之義務，從而，被告自應將原告已支付之六十萬價金返還原告。
二、按「因不可歸責於雙方當事人之事由，致一方之給付全部不能者，他方免為對待
    給付之義務，如僅一部不能者，應按其比例減少對待給付。前項情形已為全部或
    一部之對待給付者，得依關於不當得利之規定，請求返還。」，民法第二百六十
    六條定有明文。本件兩造均不否認就系爭座落於台北縣樹林市○○○段第三六九
    地號土地簽訂土地買賣契約，被告亦不否認已經自原告處收受六十萬元款項，嗣
    原告委託代書就系爭不動產辦理不動產所有權過戶事宜，經台北縣樹林地政事務
    所於九十一年十一月二十七日以北縣樹地登字第○九一○○一九七四四號致原告
    函知謂：「．．．二、三六九、四○○、四三七、四三八地號等四筆日據台帳記
    載業主姓名簡文獻，．．．台灣光復初期登記簿則記載三六九、四三七、四三八
    地號等住址為『海山郡鶯歌庄坡內坑拾九番地』．．．嗣於民國六十三年間重造
    登記簿，亦轉錄該住址於新登記簿，先生（指被告）於民國七十七年四月二十二
    日申辦書狀補給登記，本所審核土城之登記住址與所附光復初次
    載相符，經公告三十日期滿無人異議後，發給土地所有權狀七紙供執管在案。本
    （九十一年）四月十七日先生會同甲○○依農業發展條例第十七條第二項規定申
    辦三六九地號之更名登記，本所受理審核後，因先生之出生日期民國九年三月十
    二日較台帳所載日據時期地方林野調查委員會查定地籍之作業時間『三年九月十
    日』晚，且於電話通知補附登記簿記載之日據
    乃洽轄區戶政事務所提供相關
    並於數度赴土地所在地訪查地緣關係及相關人、事、物後，證實系爭土地上確曾
    另有民前五十九年出生之同名同姓之人簡文  及其子孫居住。為審慎查明事實真
    相，並分別於本年六月二日假甲○○及八月十四日於本所四樓會議室召開處理會
    議，．．．因渠等陳述內容及主張事實與系爭土地地籍資料記載顯然不符，乃就
    本所轄區歸戶地籍資料中查察，果然另有土地總登記登記名義人簡榮生所有坡內
    坑段六九之一、六九之二、七二、七三地號等四筆共有土地，迄今仍未辦理繼承
    登記，經現場實地勘查結果，與系爭土地相隔約僅數百公尺。綜上，旨揭土地係
    因民國五十七年間實施都市平均地權之作業疏失，誤加註土城
    錯置，應予釐正，於報奉台北縣政府依九十一年十一月一日北府地籍字第○九一
    ○六二一五二二號函同意後，本所業已塗銷七十七年四月二十二日收件樹登字第
    ○七八○八號書狀補給登記籍登記簿上土城市之住址登記，並將先生原執管土地
    所有權狀公告註銷確定．．．」（參原證四號），另原告亦稱被告所交付之不動
    產所有權狀於交付代書辦理所有權移轉登記時，已經地政機關沒收（參本院九十
    二年七月二十四日言詞辯論筆錄），矧地政機關既已公告註銷系爭不動產所有權
    狀，地政機關於有人提出已公告註銷之權狀申請辦理過戶事宜時，自有可能將之
    沒收，原告上開說辭尚非毫無可能。而本件原告於知悉系爭不動產所有權狀已經
    沒收，且已經遭公告註銷後，即曾九十二年五月十九日發函被告主張依民法第二
    百六十六條規定，契約既已無法履行，被告應即將已收取之六十萬元款項返還原
    告，並限定被告於函到二週內給付，上開事實，有原告致被告之函件影本一紙附
    卷可考（參原證五號），被告對於其已收受系爭催告信函一節亦不否認，是本件
    可資探討者，僅在於上揭情事是否符合民法第二百六十六條所規定之要件爾。
三、查系爭不動產係在六十三年間登記為被告家族所有，被告因繼承關係取得所有權
    ，七十七年間並由被告申請書狀補給登記，並取得土地所有權狀，是可知被告形
    式上為系爭不動產所有權人已經歷時二十餘年，而系爭不動產於七十七年公告三
    十日期間並無任何人表示異議，被告亦因此取得不動產所有權，是在被告主觀認
    知中，其確為系爭不動產所有權人，應可確認，易言之，被告主觀上應無明知其
    非系爭不動產所有權人，進而惡意欺瞞原告之可能。而被告就系爭不動產之所有
    權所以遭註銷，係因原告執被告所交付之所有權狀辦理過戶時，經地政機關察覺
    有異，進而加以追查，始發覺二十餘年前之登記作業有誤，此種錯誤係斯時地政
    機關作業疏失肇致，非可歸責於被告，而被告所有之權狀遭註銷，當然非可認為
    係可歸責於被告之事由所致，易言之，被告無法依約移轉系爭不動產所有權與原
    告，並無可歸責之事由，而原告於系爭不動產買賣契約簽訂後，已依約交付部分
    價金，就原告一方而言，亦無可歸責之事由，是本件兩造系爭買賣契約無法繼續
    履行，兩造均無可歸責之事由，而被告一方既無法給付，原告一方亦同免對待給
    付之義務，依民法第二百六十六條規定，被告自應將已收取之款項返還原告，是
    原告訴請被告返還六十萬元款項部分之主張為有理由，應予准許。原告另主張被
    告應賠償其委託代書辦理過戶事宜所生之費用五萬元，謂此為被告無法給付所生
    之損害云云。然查，本件被告既無可歸責之事由，縱原告確實因此衍生其他相關
    費用，亦非可「歸責」於被告，被告對此自不負損害賠償責任。原告主張依系爭
    不動產買賣契約書第七條第二款之約定，被告應負損害賠償責任云云。然上開約
    定僅在被告故意不履行契約時始有其適用，本件被告並非故意不履行契約，而係
    客觀事實使其無法繼續履行，原告執此以為主張，亦有未洽，是原告此部分之主
    張自屬無據，應予駁回。
四、至被告所謂原告應返還所有權狀之抗辯，此部分無法履行之原因，亦屬非可歸責
    於原告之事由，蓋地政機關以系爭不動產所有權狀已經註銷為由加以沒收，乃屬
    公權力之行使，原告並非系爭不動產所有權狀之所有人，自無從向地政機關為任
    何之主張，而被告若認為地政機關上開處置有誤，應另循適法途徑向地政機關為
    請求，其據此作為拒絕返還原告款項之事由，自屬無據，附此敘明。
五、假執行之宣告：
    原告陳明願供擔保，聲請宣告假執行，於原告勝訴範圍內，經核並無不合，爰酌
    定相當擔保金額准許之。至原告敗訴部分，其所為之請求既經駁回，其假執行之
    聲請即失所附麗，亦應併予駁回，一併敘明。
六、結論：原告之訴為一部有理由，一部無理由，依民事訴訟法第七十九條但書、第
    三百九十條第二項，判決如主文。
中      華      民      國    九十二    年      七      月    三十一    日
                                        民事第二庭法  官  汪漢卿
右為正本係照原本作成
如對本判決上訴，須於判決送達後廿日內向本院提出上訴狀
中      華      民      國    九十二    年      七      月     三十     日
                                                  書記官  許婉如


司法院資訊處製作；財團法人民間司法改革基金會備份。
